臺灣高等法院刑事判決
109年度上易字第759號
上  訴  人  
即  被  告  蔡誠峰


選任辯護人  梁燕妮律師(法扶律師)          
上列上訴人因詐欺案件，不服臺灣桃園地方法院106年度易字第1
505號，中華民國108年12月20日第一審判決（起訴案號：臺灣桃
園地方檢察署106年度偵字第13870號、14929號），提起上訴，
本院判決如下：
    主  文
原判決撤銷。
蔡誠峰幫助犯詐欺取財罪，處有期徒刑貳月，如易科罰金，以新
臺幣壹仟元折算壹日。緩刑貳年。
    犯罪事實
蔡誠峰明知金融機構帳戶為個人信用之表徵，具有一身專屬性質
，在金融機構開立帳戶並無特殊條件限制，任何人均可至不同金
融機構申請開立多數帳戶使用，且依其社會經驗，應可預見將自
己申請開立之銀行帳戶提供予不相識之人使用，有遭犯罪集團利
用作為詐欺取財轉帳匯款等犯罪工具之可能，竟基於縱生此結果
亦不違背其本意之幫助他人詐欺取財之不確定故意，於民國106 
年2 月間，將其申設之華南商業銀行股份有限公司（下稱華南銀
行）帳號000-000000000000號帳戶、合作金庫商業銀行（下稱合
作金庫銀行）帳號000-0000000000000 號帳戶之存摺影本、提款
卡及提款卡密碼郵寄予姓名、年籍不詳自稱「陳專員」之人，而
容任「陳專員」所屬之詐欺集團（無證據證明為3 人以上）使用
上開金融帳戶遂行犯罪。嗣該詐欺集團成員取得上開2 金融帳戶
之存摺影本、提款卡及提款卡密碼後，即意圖為自己不法之所有
，基於詐欺取財之犯意聯絡，分別於附表所示時間，向如附表被
害人欄所示之人，施以如附表所示之詐術，致其等均陷於錯誤，
遂依指示，於附表所示之地點，分別匯款如附表所示金額至蔡誠
峰提供之上開帳戶，匯款後旋遭提領。 
    理  由
一、本案作為認定事實所引用被告以外之人於審判外之供述證據
    ，均未經當事人及辯護人於言詞辯論終結前聲明異議，本院
    審酌各該證據資料製作時之情況，亦無違法不當及證明力明
    顯過低之瑕疵，依刑事訴訟法第159條之5規定，認均有證據
    能力。
二、訊據上訴人即被告蔡誠峰就前揭犯罪事實，於本院審理時坦
    認不諱（本院卷第255頁），核與告訴人陳建銘、林佩儀、
    陳玲蓉、林怡秀於警詢時之指訴；被害人朱毓蓉、徐建耀、
    李育承於警詢時之證述情節大致吻合（偵字14929卷一第51
    、52、64至66、76至79、104、116、117頁，偵字13870卷第
    16、17頁），復有國泰世華銀行存摺封面、內頁影本、內政
    部警政署反詐騙案件紀錄表、新竹縣政府警察局竹北分局三
    崎派出所受理刑事案件報案三聯單、受理各類案件紀錄表、
    臺中市政府警察局第二分局永興派出所受理各類案件紀錄表
    、受理刑事案件報案三聯單、郵政存簿儲金簿存摺封面、內
    頁影本、第一銀行自動櫃員機交易明細表、桃園市政府警察
    局平鎮分局宋屋派出所受理詐騙帳戶通報警示簡便格式表、
    新北市政府警察局汐止分局汐止派出所受理刑事案件報案三
    聯單、受理詐騙帳戶通報警示簡便格式表、合作金庫銀行自
    動櫃員機交易明細表、高雄市政府警察局岡山分局壽天派出
    所受理詐騙帳戶通報警示簡便格式表、受理刑事案件報案三
    聯單、存摺內頁影本、桃園市政府警察局蘆竹分局南崁派出
    所受理刑事案件報案三聯單、受理各類案件紀錄表、中國信
    託銀行自動櫃員機交易明細表、合作金庫商業銀行桃園分行
    106年4月13日合金桃園字第1060001993號函及該函所檢附之
    被告前開合作金庫銀行帳戶之歷史交易明細查詢結果暨華南
    商業銀行股份有限公司總行106年4月10日營清字第10600390
    74號函及該函所檢附之客戶資料整合查詢、台幣帳戶交易明
    細在卷可按（偵字14929卷一第53、54、57、59、60、67、6
    9、70、80、81、93至95、106、109、111、115、118、124
    、131至133、137至139、160至162頁，偵字13870卷第38頁
    ），堪認被告前揭任意性自白，核與事實相符，洵堪採信。
    被告本件犯行，事證明確，堪以認定，應依法論科。
三、論罪：
　㈠按刑法上之幫助犯，係對於犯罪與正犯有共同之認識，而以
    幫助之意思，對於正犯資以助力，而未參與實施犯罪之行為
    者而言。如未參與實施犯罪構成要件之行為，且係出於幫助
    之意思提供助力，即屬幫助犯，而非共同正犯。查被告依「
    陳專員」之指示，將上開帳戶之存摺影本、提款卡及提款卡
    密碼提供予「陳專員」所指定之人，使「陳專員」所屬詐騙
    集團成員對告訴人陳建銘、林佩儀、陳玲蓉、林怡秀、被害
    人朱毓蓉、徐建耀、李育承施以詐術，致其等因而陷於錯誤
    ，而將款項匯入上開帳戶內，是被告所為係參與詐欺取財罪
    構成要件以外之行為，而對他人之詐欺取財犯行提供助力，
    且無證據證明被告係以正犯而非以幫助犯之犯意參與犯罪，
    應認其所為係幫助犯而非正犯行為。
　㈡核被告所為，係犯刑法第30條第1 項、第339 條第1 項之幫
    助詐欺取財罪。至檢察官起訴之犯罪事實固未載明被告前開
    幫助詐欺附表編號7所示之被害人李育承部分之犯行，惟此
    部分犯罪事實與檢察官起訴被告所犯幫助詐欺取財之事實間
    ，具有想像競合裁判上一罪之關係（詳下述），自為起訴效
    力所及；復被告及其辯護人亦就此部分之犯罪事實予以辯論
    （本院卷第260頁），本院自得併予審理。　
　㈢被告以一提供合作金庫銀行、華南銀行帳戶之存摺影本、提
    款卡及提款卡密碼之行為，分別幫助詐欺前揭告訴人、被害
    人7人之財物，侵害其等之財產法益，為想像競合犯，應依
    刑法第55條規定從一重之幫助詐欺取財罪處斷。
　㈣被告以幫助他人犯罪之意思而參與犯罪構成要件以外之行為
    ，為詐欺取財罪之幫助犯，爰依刑法第30條第2項之規定，
    減輕其刑。
四、原判決撤銷部分：
　㈠原審認被告罪證明確，予以論罪科刑，固非無見。惟查：㈠被
    告本件所犯之幫助詐欺附表編號7所示被害人李承育部分，
    與檢察官起訴幫助詐欺取財之犯罪事實間具有想像競合裁判
    上一罪之關係，核為起訴效力所及，自應併予審理，已據本
    院詳述如前，惟原審就此部分事實漏未審酌、判決，顯然違
    法。㈡被告於本院審理時，業已坦承犯行，且與告訴人陳建
    銘、林佩儀、陳玲蓉及被害人李育承達成和解，並已賠付告
    訴人陳建銘、林佩儀、陳玲蓉款項，有調解筆錄、和解書、
    郵政跨行匯款申請書及本院公務電話查詢紀錄表在卷可按（
    本院卷第263至271、301頁），是本件量刑基礎已有變更，
    原審判決未及審酌，亦有未合。是被告上訴主張，其已與部
    分之告訴人、被害人達成和解，並已坦認犯行，請求予以從
    輕量刑，為有理由；復原判決亦有前開可議之處，自屬無可
    維持，應由本院予以撤銷改判。
　㈡審酌被告交付金融帳戶之存摺影本、提款卡及提款卡密碼，
    供詐騙集團成員持以實施詐欺犯罪，造成犯罪偵查困難，間
    接助長詐欺犯罪之風氣，危害交易秩序及社會治安，並使被
    害人受有財物損失，所生損害非微，為念及被告犯後終能坦
    認犯行，正視己非，復與部分之告訴人、被害人達成和解，
    並已依和解之內容賠付款項，兼衡被告自陳高職畢業、未婚
    、現與父親、妹妹同住、從事保全業、每月薪資約新臺幣2
    萬多元之智識程度、家庭生活經濟狀況，暨其犯罪動機、目
    的、手段、所造成之危害等一切情狀，量處如主文第2項所
    示之刑，並諭知易科罰金之折算標準。又依卷證資料所示，
    無從認定被告交付前揭帳戶之提款卡及存摺影本係有獲取不
    法所得，自不予沒收、追徵。
五、被告未曾因故意犯罪受有期徒刑以上刑之宣告，有本院被告
    前案紀錄表在卷可查（本院卷第33、34頁），其因一時失慮
    致犯本罪，偶罹刑典，且業與告訴人陳建銘、林佩儀、陳玲
    蓉及被害人李育承達成和解，並已賠付告訴人陳建銘、林佩
    儀、陳玲蓉款項，已如前述；另被告亦表達欲與告訴人林怡
    秀、被害人朱毓蓉、徐建耀和解，賠償其等所受之損失，惟
    因該等告訴人、被害人均未到庭，始未能達成和解，堪認被
    告悔意甚堅，本院認被告經此偵、審程序及科刑教訓，當知
    所警惕而無再犯之虞，其所受刑之宣告，以暫不執行為適當
    ，併宣告緩刑2年，以啟自新。    
六、至檢察官於本院審理時雖指稱，被告前舉恐另涉犯洗錢防制
    法第14條第1項一般洗錢之幫助犯云云（非屬本件審理範圍
    ，本院就此予以說明而已）。惟查：
　㈠提供金融帳戶提款卡及密碼之行為人，因已失去對自己帳戶
    之實際管領權限，若無配合指示親自提款，即無收受、持有
    或使用特定犯罪所得之情形，且無積極之移轉或變更特定犯
    罪所得之行為，故非屬洗錢防制法第2條第1款、第3款所稱
    之洗錢行為。又同條第2款之掩飾、隱匿行為，目的在遮掩
    、粉飾、隱藏、切斷特定犯罪所得與特定犯罪間之關聯性，
    須與欲掩飾、隱匿之特定犯罪所得間具有物理上接觸關係（
    事實接觸關係）。而提供金融帳戶提款卡及密碼供他人使用
    ，嗣後被害人雖匯入款項，然此時之金流仍屬透明易查，在
    形式上無從合法化其所得來源，未造成金流斷點，尚不能達
    到掩飾或隱匿特定犯罪所得之來源、去向及所在之作用，須
    待款項遭提領後，始產生掩飾、隱匿之結果，若無參與後續
    之提款行為，即非同條第2款所指洗錢行為，無從成立一般
    洗錢罪之直接正犯(最高法院108年度台上大字第3101號裁定
    參照)。
　㈡被告僅提供前開帳戶之存摺、提款卡予他人使用，並無收受
    、持有、使用詐騙款項之情，且此時之金流仍屬透明易查，
    形式上無從合法化其所得來源，尚未造成金流斷點，又被告
    並未參與後續提領詐騙款項之行為，亦無移轉、變更詐騙款
    項之行為，無從達到掩飾、隱匿詐騙款項之來源、去向、所
    在之結果，自不構成洗錢防制法第14條第1項洗錢罪之正犯
    。
　㈢又被告堅詞否認其具有何幫助洗錢之犯意，而詐騙集團固以
    人頭帳戶作為收取犯罪所得之用，惟告訴人、被害人匯款至
    前開帳戶後，詐騙集團成員可收取詐騙款項之管道甚多，包
    括自人頭帳戶再轉匯入其他帳戶，或由車手臨櫃或至自動櫃
    員機提領現金，質言之，詐騙集團使用人頭帳戶供被害人匯
    入款項之目的，在於使真正犯罪人得以在取得犯罪所得之過
    程中隱蔽身分而逃避刑事追訴，並非必然會以造成金流斷點
    或掩飾、隱匿詐騙款項之來源、去向、所在之方式取得犯罪
    所得。本件依卷內證據，僅足認定被告主觀上有預見提供前
    開帳戶會供詐欺犯罪者作為詐騙他人將款項匯入該帳戶之用
    ，至被害人匯款至前開帳戶後，詐騙集團成員會以何種方式
    取得詐騙款項，尚有多種可能，並無證據證明被告主觀上有
    認識詐騙集團成員會以提領詐騙款項此一切斷金流之方式取
    得犯罪所得，難認其有幫助洗錢之犯意，併予敘明。
據上論斷，應依刑事訴訟法第369條第1項前段、第364條、第299
條第1項前段，刑法第30條第1項前段、第2項、第339條第1項、
第41條第1項前段、第74條第1項第1款，刑法施行法第1條之1第1
項，判決如主文。 
本案經檢察官何嘉仁到庭執行職務。
中　　華　　民　　國　　110 　年　　2 　　月　　24　　日
                  刑事第二十五庭審判長法　官  邱滋杉
                                      法　官  黃翰義
                                      法　官  陳彥年
以上正本證明與原本無異。
不得上訴。
                                      書記官  彭秀玉
中　　華　　民　　國　　110 　年　　2 　　月　　24　　日
附錄：本案論罪科刑法條全文
中華民國刑法第339條
（普通詐欺罪）
意圖為自己或第三人不法之所有，以詐術使人將本人或第三人之
物交付者，處5年以下有期徒刑、拘役或科或併科50萬元以下罰
金。
以前項方法得財產上不法之利益或使第三人得之者，亦同。
前二項之未遂犯罰之。
附表：
編號 詐騙時間 被害人 詐騙方式 匯款金額（新臺幣） 備註     匯款時間、地點  1 106 年2 月21日18時30分許 陳建銘 詐欺集團成員以不明電話去電告訴人陳建銘，佯稱為露天拍賣作業疏失將重複扣款，致使陳建銘陷於錯誤，而依指示於106 年2 月21日19時8 分、18時47分分別匯款2 萬9,988元、2 萬9,985元至被告蔡誠峰上開合作金庫帳戶。 2 萬9,988元、2 萬9,985元。 桃園地檢署106 年度偵字第14929 號     106年2月21日19時7分許，在新竹縣新豐鄉康樂路。  2 106 年2 月21日16時30分  朱毓蓉 詐欺集團成員以不明電話去電被害人朱毓蓉佯稱為網路拍賣之作業疏失將重複扣款，致使朱毓蓉陷於錯誤，而依指示於月21日17時6 分許匯款1 萬1,912元至被告蔡誠峰上開華南銀行帳戶。 1 萬1,912元（起訴書誤繕為1 萬11912 元，應予更正）。 桃園地檢署106 年度偵字第13870 號     106年2月21日17時6分許，在臺中市北居德育路。  3 106 年2 月21日16時30分 林佩儀 詐欺集團成員以+000000000000電話去電被害人林佩儀，佯稱為網路拍賣作業疏失將重複扣款，致使林佩儀陷於錯誤，而依指示於106年2月21日18時10分許匯款3,024元至被告蔡誠峰上開華南銀行帳戶。 3,024元。 桃園地檢署106 年度偵字第13870 號     106年2月21日18時10分許，在高雄市岡山區民有路。  4 106 年2 月20日21時30分 徐建耀 詐欺集團成員以+00000000000電話去電被害人徐建耀，佯稱為網路拍賣作業疏失將重複扣款，致使徐建耀陷於錯誤，而依指示於106年2月21日18時17分許匯款2萬4,000元至被告蔡誠峰上開合作金庫帳戶。 2萬4,000元。 桃園地檢署106 年度偵字第13870 號     106年2月21日18時17分許，在桃園市○○區○○路00號。  5 106 年2 月20日21時30分 陳玲蓉 詐欺集團成員以通訊軟體LINE告知告訴人陳玲蓉，佯稱為其弟媳王秀蓮欲借款，致使陳玲蓉陷於錯誤，而依指示於106年2月21日18時27分許匯款3萬元至被告蔡誠峰上開合作金庫帳戶。 3萬元。 桃園地檢署106 年度偵字第13870 號     106年2月21日18時27分許，在新北市汐止區。  6 106 年2 月20日16時57分 林怡秀（起訴書誤載為林儀秀，應予更正） 詐欺集團成員以00000000000電話去電告訴人林怡秀，佯稱為網路拍賣作業疏失將重複扣款，致使林怡秀陷於錯誤，而依指示於106 年2 月21日21時28分許匯款1 萬4733元至被告蔡誠峰上開華南銀行帳戶。 1萬4733元。 桃園地檢署106 年度偵字第13870 號     106年2月21日21時28分許，在桃園市○○區○○路00號。  7 106 年2 月21日18時14分    李育承 詐欺集團成員以+00000000000 0號電話去電被害人李育承，佯稱讀冊二手書轉賣網路平台 賣家，其設定有誤將重複扣款 致使李育承陷於錯誤，而依指 示於106年2月21日19時4分許匯款2萬9,989元至被告蔡承峰上開合作金庫帳戶。 2萬9,989元。 桃園地檢署106 年度偵字第13870 號     106年2月21日時19時4分許，在新北市三重區。